【裁判字號】    99,上,89
【裁判日期】    990413
【裁判案由】    債務人異議之訴
【裁判全文】
臺灣高等法院民事判決                    99年度上字第89號
上  訴  人  丙○○
訴訟代理人  甲○○律師
被 上訴 人  臺灣土地銀行股份有限公司
法定代理人  戊○○
訴訟代理人  乙○○
            丁○○
上列當事人間債務人異議之訴事件，上訴人對於中華民國98年10
月29日臺灣板橋地方法院98年度訴字第2000號第一審判決提起上
訴，本院於99年3月30日言詞辯論終結，判決如下：
    主  文
原判決關於駁回上訴人後開第2、3項之訴及該訴訟費用部分均廢
棄。
上開廢棄部分，被上訴人所執台灣彰化地方法院96年執乙字第80
29號債權憑證，就其中依原本新台幣壹佰陸拾肆萬零貳佰捌拾壹
元自民國80年4月12日起至98年9月22日止按年息百分之11.5計算
之利息債權部分，不得對上訴人強制執行。
原法院98年度司執字第53372號清償票款強制執行事件對上訴人
所為強制執行程序，就其中依原本新台幣壹佰陸拾肆萬零貳佰捌
拾壹元自民國80年4月12日起至98年9月22日止按年息百分之11.5
計算之利息債權部分，應予撤銷。
其餘上訴駁回。
第二審訴訟費用（除確定部分外）由上訴人負擔五分之一。餘由
被上訴人負擔。
    事實及理由
一、上訴人主張：被上訴人執有伊與訴外人吳顯辰於民國72年2
    月11日所共同簽發，面額新台幣（下同）325萬元，到期日
    為74年2月11日，約定利息自發票日起以年息1分1厘五毫（
    按即年息百分之11.5）按日計算月付1次之本票1紙，經向台
    灣台中地方法院（下稱台中地院）聲請74年度票字第7698號
    裁定准予就其中之1,802,862元及自74年7月4日起至清償日
    止按中央銀行核定放款利率計算之利息得為強制執行，旋執
    該執行名義，於74年10月7日向台灣彰化地方法院（下稱彰
    化地院）聲請強制執行（74年度執字第4643號）無結果而換
    發債權憑證。繼於76年11月間向彰化地院聲請強制執行（76
    年度民執乙字第3624號），於77年3月18日受償執行費9,828
    元及本金10,172元。其後因查無其他財產可執行陸續換發彰
    化地院82年執字第2662號、88年度執字第6239號、91年度39
    02號及93年度執乙字第21839號債權憑證。嗣於彰化地院96
    年執乙字第8029號執行事件再受償執行費4,900元及利息638
    ,908元，並換發債權憑證。復持該彰化地院96年執乙字第80
    29號債權憑證於台灣台北地方法院（下稱台北地院）98年度
    司執字第30278號執行事件受償130,791元，並於原法院98司
    執字第53372號執行事件於98年7月16日及同年7月30日分別
    核發扣押及移轉命令，執行伊對第三人廣達香食品股份有限
    公司之薪資債權。惟本件票據請求權消滅時效期間為3年，
    被上訴人前於76年11月向彰化地院聲請強制執行（76年度民
    執乙字第3624號），於77年3月18日受償部分本金後，其時
    效中斷事由即已終止，時效期間重新起算至80年3月19日已
    屆滿，被上訴人遲於82年間始再度聲請強制執行而換發彰化
    地院82年執字第2662號債權憑證，已罹於時效消滅，伊自得
    拒絕其餘尚未清償部分之給付。爰求為：(1)被上訴人不得依
    彰化地院96年執乙字第8029號債權憑證之執行名義對上訴人
    聲請強制執行。(2)原法院98司執廉字第53372號清償債務強
    制執行程序應予撤銷之判決。(原審判命被上訴人所執彰化
    地院96年度執乙字第8029號債權憑證，就其債權原本部分及
    超逾依原本1,640,281元自79年8月28日起算至98年9月22日
    止按年息百分之11.5計算之利息債權部分，不得對上訴人為
    強制執行。原法院98年度司執字第53372號清償票款強制執
    行事件對上訴人所為之強制執行程序，就其債權原本部分及
    超逾依原本1,640,281元自79年8月28日起算至98年9月22日
    止按年息百分之11.5計算之利息債權部分，對上訴人所為之
    強制執行程序應予撤銷；駁回上訴人其餘之請求。上訴人就
    其敗訴部分提起上訴；被上訴人就其敗訴部分未據聲明不服
    。）上訴聲明：(一)原判決不利於上訴人部分廢棄。(二)被上訴
    人不得依彰化地院96年度執乙字第8029號債權憑證之執行名
    義，對上訴人聲請強制執行。(三)原法院98司執廉字第53372
    號清償債務強制執行事件程序應予撤銷。
二、被上訴人則以：上訴人與吳顯辰共同簽發系爭本票借款325
    萬元，並未如期清償，尚有本金1,802,862元及自74年7月4
    日起至清償日止之約定利息未獲清償，伊因而聲請台中地院
    74年8月27日74年度票字第7698號裁定准予強制執行，且因
    執行無結果並換發彰化地院74年度執字第4643號債權憑證。
    其後76年11月向彰化地院聲請強制執行（76年度民執乙字第
    3624號），僅於77年3月18日受償執行費9,828元及本金10,1
    72元後，繼於82年8月27日強制執行無效果而換發彰化地院8
    2年9月3日82年執字第2662號債權憑證，嗣先後於85年9月11
    日、88年7月16日、91年4月18日及93年12月20日向彰化地院
    聲請強制執行，均因查無可供執行財產而均換發債權憑證在
    案。迄於96年4月3日再向彰化地院強制執行上訴人另筆不動
    產及98年4月10日向台北地院強制執行上訴人存款債權時，
    上訴人均未對系爭債權提出爭執，顯然業已承認，則系爭債
    權即生中斷時效之效力，且已因上訴人明知時效完成之事實
    而仍為承認而拋棄時效完成之利益，即恢復完成前狀態而不
    得再主張時效利益而拒絕給付，系爭債權於98年時效期間應
    重新起算。且縱認本件消滅時效完成，但上訴人僅取得拒絕
    給付之抗辯權而已，被上訴人請求權並未當然消滅，是原本
    債權固已罹於時效，但於上訴人為時效抗辯前，其利息仍陸
    續發生，而已發生之利息並非民法第146條所稱之從權利，
    是已發生之利息並不因而隨同消滅。本件縱因時效消滅上訴
    人得拒絕給付原本，其效力亦不及於獨立之利息請求權，被
    上訴人仍得聲請強制執行上訴人之薪資債權，上訴人訴請撤
    銷原法院98司執廉字第53372號清償債務強制執行程序，並
    無理由等語，資為抗辯。答辯聲明：上訴駁回。
三、查被上訴人以台中地院74年度票字第7698號裁定准予就其中
    之1,802,862元及自74年7月4日起至清償日止按中央銀行核
    定放款利率計算之利息得為強制執行之執行名義，於74年10
    月7日向彰化地院聲請強制執行（74年度執字第4643號）無
    結果而換發債權憑證。繼於76年11月間向彰化地院聲請強制
    執行（76年度民執乙字第3624號），於77年3月18日受償執
    行費9,828元及本金10,172元。其後因查無其他財產可執行
    陸續換發彰化地院82年執字第2662號、88年度執字第6239號
    、91年度3902號及93年度執乙字第21839號債權憑證。迄至
    彰化地院96年執乙字第8029號執行事件再受償執行費4,900
    元及利息638,908元，並換發債權憑證（按年息百分之11.5
    計）。被上訴人復持該彰化地院96年執乙字第8029號債權憑
    證於台北地院98年度司執字第30278號執行事件受償130,791
    元，並於原法院98司執字第53372號執行事件於98年7月16日
    及同年7月30日分別核發扣押及移轉命令，執行上訴人對第
    三人之薪資債權等情。業據上訴人提出前揭裁定、債權憑證
    、分配表為證，並為兩造所不爭。
四、按票據上之權利，對本票發票人，自到期日起算3年間不行
    使，因時效而消滅。又執票人向本票債務人行使追索權時，
    得要求左列金額：被拒絕付款之本票金額，如有約定利息者
    ，其利息，票據法第22條第1項前段、第124條準用第97條第
    1項第1款分別定有明文。本件被上訴人係本於上開票據法規
    定對上訴人即發票人請求本票票款及票載約定利息之票據權
    利，而票據法為民法之特別法，自應優先適用，是本件被上
    訴人所請求之系爭本票票款債權（原本）及利息債權，均應
    適用票據法第22條第1項前段之3年短期時效期間，而無民法
    一般請求權15年及利息5年短期時效消滅期間之適用餘地，
    先此敘明。
五、按開始執行行為或聲請強制執行與起訴有同一效力，而為消
    滅時效之中斷事由。時效中斷者，自中斷之事由終止時，重
    行起算。民法第129條第2項第5款及第137條第1項分別定有
    明文，惟消滅時效完成後，如債權人依原執行名義或債權憑
    證聲請法院再行強制執行時，亦不生中斷時效或中斷事由終
    止重行起算時效之問題，債務人自非不得對之提起債務人異
    議之訴，以排除該執行名義之執行（最高法院89台上字第16
    23號判決參照）；又同法第137條第3項規定經確定判決或其
    他與確定判決有同一效力之執行名義所確定之請求權，其原
    有消滅時效期間不滿五年者，因中斷而重行起算之時效期間
    為五年。該項所稱與確定判決有同一效力之執行名義，係指
    實體上爭執業已確定者而言。本票准予強制執行裁定不與焉
    （最高法院83台上字第2675號判決參照）。查系爭本票之到
    期日為74年2月11日，其對發票人之票據權利因3年時效消滅
    。被上訴人於取得上開本票裁定後於74年10月7日向彰化地
    院聲請強制執行無結果換發74年度執字第4643號債權憑證後
    ，又於76年11月向彰化地院聲請聲請強制執行（76年度民執
    乙字第3624號），於77年3月18日受償執行費9,828元及本金
    10,172元，該2次聲請強制執行固生中斷時效，惟上開中斷
    時效事由，依民法第137條第1項、第2項規定應於系爭強制
    執行程序終結時，重新起算，則被上訴人於上開77年3月18
    日因強制執行受償後，其強制執行程序即已終結，應於77年
    3月19日重新起算時效期間，其3年時效期間於80年3月18日
    屆滿。系爭本票裁定既無民法第137條第3項延長5年時效期
    間之適用，已如前述，則被上訴人遲於82年8月27日始再向
    彰化地院聲請強制執行而換發彰化地院82年9月3日82年執字
    第2662號債權憑證，顯已逾時效期間，被上訴人其後各次聲
    請強制執行均係時效完成後所為，均不生中斷時效之效力。
    從而上訴人抗辯系爭本票債權原本請求權部分，已罹於時效
    消滅，而得拒絕給付，自屬有據。
六、次查系爭本票之票款原本請求權部分，已於80年3月18日罹
    於時效消滅，上訴人固得拒絕給付，已如前述。惟其票款原
    本請求權於上訴人為時效消滅之抗辯前，並非當然消滅或受
    妨礙，則其票款利息因原本未消滅或未受妨礙前而仍得依契
    約約定而獨立發生。蓋本件票款利息債權依本票書面約定其
    利息係自發票日（72年2月11日）起以年息1分1厘五毫（按
    即年息百分之11.5）按日計算月付1次，性質係逐月所生之
    定期給付之支分權。系爭本票之原本請求權部分，於80年3
    月18日罹於時效消滅後，上訴人已提起本件債務人異議之訴
    主張時效消滅抗辯，其起訴狀繕本亦於98年9月23日送達被
    上訴人，有送達證書可按（原審卷第8頁），則系爭票款之
    利息債權自80年3月18日起至清償日止（包括原判決所認定
    自98年9月22日以後），其本票債權原本因時效消滅債務人
    拒絕給付，自不得請求再計算利息。然於80年3月18日前已
    發生之利息債權，即支分權已獨立發生者，自仍有3年短期
    時效期間之適用。質言之，80年3月18日之前已發生之利息
    債權，應於次月即80年4月11日屆清償期，依民法第128條前
    段規定方可起算消滅時效期間。則此已發生之利息獨立債權
    消滅時效期間應至83年4月11日屆滿。被上訴人雖曾於82年8
    月27日向彰化地院聲請強制執行而換發該院82年9月3日82年
    執字第2662號債權憑證後，然算至其於85年9月11日再次聲
    請強制執行時，顯已滿3年時效期間。乃彰化地院96年民執
    字第8029號債權憑證依被上訴人之聲請於「聲請執行金額」
    欄列計：利息部分，按原本1,640,281元自74年7月4日起至
    清償日止，按年息百分之11.5計算之利息。並於「執行受償
    金額」欄列計：利息計算至96年9月26日止受償638,908元，
    餘均未受償（依該案執行分配表所列計，其自74年7月4日起
    算至96年9月26日止之利息，計達0000000元）」（見原審卷
    第37-39頁），則74年7月4日起至80年4月11日止之已獨立發
    生利息，被上訴人尚非不得行使權利；其自80年4月12日起
    至清償日止之利息，因消滅時效，上訴人得拒絕給付，被上
    訴人即非可再行使權利。被上訴人於上訴人提起本件債務人
    異議之訴主張時效消滅抗辯前，雖曾於96年及98年間分向彰
    化地院、台北地院聲請強制執行時，然上訴人僅係被動、消
    極忍受強制執行而沈默不為舉措，而致為部分清償，尚難謂
    係時效完成後，對時效利益之拋棄或有默示承認行為，尚不
    影響其事後為時效消滅抗辯之權利。又被上訴人於彰化地院
    96年民執字第8029號事件雖受償利息638,908元，惟依該案
    執行分配表所列計，其自74年7月4日起至96年9月26日止之
    利息，已達419萬6423元；連同於台北地院98年度司執辛字
    第30278號執行事件受償130,791元，合計76萬9699元，亦不
    足清償。是被上訴人主張此2次受償共僅可沖償74年7月4日
    起算至78年8月1日止之部分利息（本院卷第71頁），亦不因
    上訴人事後為時效消滅抗辯而影響其已清償之效力。
七、從而，被上訴人執彰化地院96年執乙字第8029號債權憑證，
    並聲請原法院98司執字第53372號清償票款強制執行事件，
    對上訴人為強制執行，就票款債權原本及逾上開期間利息債
    權部分均因執行名義成立後有時效消滅抗辯之妨礙債權人請
    求之事由發生，上訴人就此部分提起債務人異議之訴，請求
    撤銷該部分強制執行程序，自屬有據，逾該部分之請求則屬
    無據，不能准許。又原法院98司執字第53372號清償票款強
    制執行事件，對上訴人薪資債權固已核發移轉命令予被上訴
    人，但執行法院已就此種薪資債權發移轉命令，在該將來薪
    資債權未確定受清償前，執行程序尚不能謂已終結（最高法
    院63年度第3次民庭庭推總會決議(六)參照），本院自得據以
    撤銷該執行程序，併予敘明。
八、綜上所述，被上訴人就其所執彰化地院96年執乙字第8029號
    債權憑證，及其據該債權憑證聲請原法院98年度司執字第53
    372號清償票款強制執行事件對上訴人所為之強制執行程序
    ，關於利息債權部分，僅就自74年7月4日起至80年4月11日
    止依原本1,640,281元計算之利息得為強制執行，其餘自80
    年4月12起至清償日止之利息債權部分，已因上訴人為罹於
    時效消滅抗辯而得拒絕給付，不得為強制執行。上訴人依強
    制執行法第14條規定，就上開因時效消滅而得拒絕給付之利
    息債權部分，請求被上訴人不得為強制執行，即無不合。原
    判決關於利息債權部分，就自74年7月4日起至79年8月27日
    止依原本1,640,281元計算之利息為上訴人勝訴判決，尚無
    不合（此部分被上訴人未上訴），原審就自79年8月28日起
    至98年9月22日止之利息為上訴人敗訴判決，其中自79年8月
    27日起至80年4月11日止依原本1,640,281元計算之利息，原
    審認為不得為強制執行，核無不合。上訴論旨指摘原判決此
    部分不當，求予廢棄改判，非有理由。就80年4月12起至至9
    8年9月22日止之利息債權部分，原審為上訴人敗訴判決，即
    有未合，上訴論旨指摘原判決此部分不當，求予廢棄改判，
    非無理由。爰將之廢棄改判如主文第2、3項所示。
九、本件事證已臻明確，兩造其餘攻擊防禦及未經援用之證據，
    經審酌後核與判決結果不生影響，爰不一一論述，附此敘明
    。
十、據上論結，本件上訴為一有無理由，一部無理由，依民事訴
    訟法第449條第1項、第450條，第79條，判決如主文。
中    華    民    國    99    年    4    月    13    日
                  民事第十庭
                        審判長法  官  黃豐澤
                              法  官  林麗玲
                              法  官  吳謀焰
正本係照原本作成。
被上訴人不得上訴。
上訴人如不服本判決，應於收受送達後20日內向本院提出上訴書
狀，其未表明上訴理由者，應於提出上訴後20日內向本院補提理
由書狀（均須按他造當事人之人數附繕本）上訴時應提出委任律
師或具有律師資格之人之委任狀；委任有律師資格者，另應附具
律師資格證書及釋明委任人與受任人有民事訴訟法第466條之1第
1項但書或第2項（詳附註）所定關係之釋明文書影本。
中    華    民    國    99    年    4     月    13    日
                              書記官  鄭淑昀
附註：
民事訴訟法第466條之1（第1項、第2項）：
對於第二審判決上訴，上訴人應委任律師為訴訟代理人。但上訴
人或其他法定代理人具有律師資格者，不在此限。
上訴人之配偶、三親等內之血親、二親等內之姻親，或上訴人為
法人、中央或地方機關時，其所屬專任人員具有律師資格並經法
院認為適當者，亦得為第三審訴訟代理人。

司法院資訊處製作；財團法人民間司法改革基金會備份。
